臺灣臺北地方法院民事判決　　　　　　　　　　　　　　九十二年度海商字第七號
　　原　　　告　復盛股份有限公司
　　法定代理人　乙○○
　　訴訟代理人　沈明達律師
　　被　　　告　敦群運通股份有限公司
　　法定代理人　丙○○
　　訴訟代理人　林昇格律師
　　複代理人　　黃維倫律師
　　複代理人　　汪士凱律師
　　參　加　人　漢桅海運承攬運送有限公司
　　法定代理人　甲○○
　　訴訟代理人　楊思莉律師
當事人間請求損害賠償事件，本院於中華民國九十三年四月十四日言詞辯論終結，判
決如下：
    主  文
被告應給付原告歐元壹萬零佰柒拾伍元陸角捌分及自民國九十二年一月九日起至清
償日止，按週年利率百分之五計算之利息。
原告其餘之訴駁回。
訴訟費用由被告負擔二分之一，餘由原告負擔。
參加程序費用，由參加人負擔。
本判決第一項得假執行，但被告於假執行實施前，以新台幣肆拾萬捌仟零柒拾陸元為
原告預供擔保，得免為假執行。
原告其餘假執行聲請駁回。
    事  實
甲、原告方面：
一、聲明：被告應給付原告歐元二萬三千六百零六元，及自支付命令送達之翌日起至
    清償之日止，按年息百分之五計算之利息。願供擔保請宣告假執行。
二、陳述：
（一）被告敦群運通股份有限公司（下稱敦群公司）於民國（下同）九十一年七月間
      ，承攬原告托運螺旋式冷媒壓縮機一批（下簡稱系爭貨物）至西班牙馬得里，
      由被告敦群公司指示，將貨送至該公司指定之貨櫃場，即台陽儲運股份有限公
      司（下稱台陽公司），完成交貨程序，並於同年七月三十日裝船，預定九月一
      日到達目的港。被告敦群公司即於同年八月一日開立載貨證券號碼ＥＥ０２０
      ７７２給原告，以為承攬運送契約，不另立書面承攬運送契約。依載貨證券記
      ，託運人為原告，受貨人為華南銀行，受通知人則為原告西班牙客戶；貨物箱
      數為五件，運費為到付。惟西班牙客戶辦理提貨時，即由當地船公司告知西班
      牙海關發現貨櫃內並無本件貨物，是本件貨物未送到西班牙亦為被告敦群公司
      所不爭之事實，且被告敦群公司承辦人員曾會同原告公司承辦人到貨櫃場尋找
      ，並未找到系爭貨物。
（二）原告係經合法背書轉讓持有本件載貨證券：１、原告收受本件載貨證券後，連
      同發貨單或發票等單據委託華南銀行轉由西班牙當地銀行向客戶收款。因原告
      與客戶HLTAS所約定之付款條件為Ｄ／Ａ六十天（Docament Against Acceptan
      -ce），即原告於貨物裝運後開出匯票連同敦群公司簽發之載貨證券，發貨單
      或發票，裝貨明細等單據委託華南銀行，轉由西班牙當地銀行向客戶收款。客
      戶於收受上開單據時，僅先於匯票上簽字承兌，即可辦理提貨，俟約定付款期
      限屆期時，始付款。嗣西班牙客戶辦理提貨時，西班牙當地船公司告知西班牙
      海關發現貨櫃內並無本件貨物，有西班牙當地船公司通知為證。２、西班牙客
      戶於九十一年十一月八日通知原告貨物不見之事實，嗣後並將本件載貨證券及
      有關單據交還原告，由原告持向被告聲請發支付命令。３、依海商法第一百零
      四條準用民法第六百二十八條前段之結果，記名式載貨證券除有禁止背書之記
      載外，其讓與方法，只須以背書方法讓與即足，其為完全背書、略式背書（空
      白背書）或其他背書方法均在所不問，如為略式背書，亦不生背書不連續之問
      題。
（三）原告持有之載貨證券上權利是否在「休止」狀態？託運人依運送契約所得行使
      之權利，在受貨人或其他載貨證券持有人據以行使權利之期間，因處於休止狀
      態，但並非完全脫離運送契約所定之法律關係，如載貨證券嗣因輾轉讓與而復
      為託運人持有時，上述休止狀態即已回復，託運人自可依運送契約之內容向運
（四）原告是否逾海商法第五十六條第二項規定，貨物滅失者，自應受領之日起一
　　  年後始提起本件訴訟求償？系爭貨物裝船日為九十一年八月一日，到達日九月
      一日。原告於九十一年十二月二十日聲請發本件支付命令求償，未逾貨物應受
      領日起一年。被告依海商法第七十四條規定應負損害賠償之責，不能解除其責
      任。
（五）系爭貨物目的港價值為何？本件受貨人於目的港受貨時，應給付原告歐元二萬
      三千六百零六元，有原證二號發票為證，可證明目的港之價值，兩造已同意以
      歐元為計算幣別。
三、證據：提出載貨證券原本三件、提貨單一件、發貨單（INVOICE）一件、台陽儲
    運股份有限公司裝櫃清單一件、西班牙當地船公司之通知一件、訂位資料通知本
    各一件（以上均為影本）、西班牙客戶傳真函一件為證。
乙、被告方面：
一、聲明：原告之訴及假執行聲請均駁回；訴訟費用由原告負擔；如受不利判決，願
    供擔保，請准宣告免為假執行。
二、陳述：
（一）查本件係屬承攬運送關係，原告於九十一年七月欲出口一批貨物至西班牙馬德
      里，故委請被告負責運送。而被告本身並無船舶可供運送，是原告向被告訂定
      所需之艙位後，被告即再向參加人漢桅海運承攬運送有限公司（漢桅公司）預
      定艙位，嗣漢桅公司通知被告應將貨物於指定日送至台陽公司之貨櫃場，被告
      即將該訊息通知原告，而由原告自行將貨物送至台陽公司貨櫃場，系爭貨物於
      裝櫃後由台陽公司開立裝櫃通知書予原告，並於八月一日裝載上船。依上說明
      被告本身從未接觸過系爭貨物，其僅負責中間之聯繫，以自己之名義，為他人
      之計算，始運送人運送物品而受報酬為營業之人。故被告已就運送人之選定、
      聯繫貨主與運送人交付貨物事宜等承攬運送有關之事項，以盡相當之注意義務
      ，並無任何過失可言，依民法第六百六十一條之規定，自不應令被告就「運送
      」有關之事項負責。
（二）程序部分：本件經查乃原告委託被告運送貨物一批，被告複委託漢桅海運承攬
      運送有限公司運送，今原告起訴主張被告應就託運物之滅失負損害賠償之責，
      則漢桅海運承攬運送有限公司為因被告敗訴而有法律上利害關係之第三人。爰
      依民事訴訟法第六十五條之規定，於本案訴訟繫屬中，對漢桅海運承攬運送有
      限公司為訴訟告知，合先敘明。
（三）原告依承攬運送之法律關係請求並無所據：１、按民法第六百六十一條之規定
      ：「承攬運送人對於託運物之喪失、毀損或遲到，應負責任。但能證明其於物
      品之接收保管、運送人之選定、在目的地之交付，及其他與承攬運送有關之事
      項，未怠於注意者，不在此限。」質言之，承攬運送人對託運人所負之責任，
      僅限於與「承攬運送」有關之事項，蓋承攬運送人既不自為運送，則與「運送
      」有關之事項，並非其所能完全掌握，不應令其負注意義務，此有該條之立法
      理由可稽。查本件被告承攬系爭貨物之運送後，即委由另一專業之運送人漢桅
      海運承攬運送有限公司託運該批貨物，顯見被告對系爭貨物之「承攬運送」有
      關之事項，已盡相當之注意義務，並無任何過失可言，依法自不應令被告就本
      件貨物滅失負責。２、再者，本件被告已簽發載貨證券予原告，依民法第六百
      六十四條之規定，法律上已擬制被告自己運送，當無再適用承攬運送規定之餘
      地。
（四）原告亦不得依載貨證券持有人之關係為本件請求：
  １、本件原告復主張依載貨證券持有人之關係，請求被告負損害賠償之責任。然載
      貨證券為一完全之有價證券，其權利轉讓必須符合兩要件：背書及交付，故載
      貨證券持有人須經合法背書取得該載貨證券，始有權行使載貨證券之權利，此
      觀海商法六十條準用民法第六百二十八條之規定，即明。惟查系爭載貨證券上
      所載之受貨人為華南銀行 (Consignee: TO ORDER OF HUA NAN COMMERCIAL
      BANK LTD.)，載貨證券背面亦有華南銀行背書予BANCO SABADELL之戳印。經查
      華南銀行回覆鈞院之函（九十二華儲字第二一九號）表示：「貴院函查本行出
      口客戶復盛 (股)公司之出口託收載貨證券已如貴院所附影本確已背書轉讓於
      BANCO SABADELL，載貨證券之權利已轉讓該行，敬請查照」，顯見該載貨證券
      早已由原告交付予受貨人華南銀行，並再由華南銀行背書轉讓予訴外人BANCO
      SABADELL。
  ２、原告雖援引最高法院九十一年台上字六二七號判決內容「依海商法第一百零四
      條準用民法第六百二十八條前段之結果，記名式載貨證券除有禁止背書之記載
      外，其讓與方法，只須以背書方法讓與即足，其為完全背書、略式背書或其他
      背書方法均在所不問，如為略式背書，亦不生背書不連續之問題。」，主張本
      件由國外客戶退還時，並無書不連續之問題云云。惟查該判決全文，最高法院
　　　於上述文字說明後，接續謂「被上訴人（新藝纖維股份有限公司）提出上訴人
　　　簽發之載貨證券，其正面記載託運人為展龍公司，受貨人係昆山公司，背面則
　　　有昆山公司與展龍公司之背書，其背書方式係屬略式背書（空白背書），即無
　　　記載被背書人之必要，被上訴人得以其持有載貨證券之事實，主張載貨證券之
　　　權利」可知最高法院所謂之略式背書（空白背書），係指背書人為背書時，僅
　　　簽名於票背或黏單上，而不記載被背書人之姓名或商號之謂，而認為此種情況
　　　下持有載貨證券之人應屬被背書人，得行使載貨證券之權利。然本件系爭載貨
　　　證券背面乃由受貨人華南銀行背書，並記載被背書人為BANCO SABADELL，此並
　　　非略式背書（空白背書），而係記名背書 (完全背書)，即「背書人在為背書
　　　之處所，記明背書意旨，並記被背書人之姓名或商號，而由背書人簽名之背書
　　　」。至於記名背書（完全背書）票據之轉讓，「必須再以背書為之，無論再為
　　　記名背書或空白背書，固均無不可。但不得不為背書，而僅依交付而轉讓」。
　　　而原告持有之載貨證券，既未經被背書人BANCO SABADELL之背書，不符載貨證
　　　券轉讓之法定要件，原告自無從取得載貨證券所表彰之權利（或依最高法院見
　　　解，託運人權利休止狀態尚未回復，參最高法院七十三年臺上字第一八九七號
　　　判決、最高法院七十六年臺上字第六六○號判決）。因此，本件自形式上觀之
　　　，BANCO SABADELL仍為系爭載貨證券之「最終」、「合法」權利人。故託運物
　　　縱受有損害，亦應由BANCO SABADELL向被告主張，始為正途。因此，原告向被
　　　告提起本件請求，依法無據，自應駁回。
（五）有關海商法一年除斥期間及單位責任限制之抗辯：又，海商法第五十六條第二
      項之規定，索賠權利人須於貨損發生後一年內對運送人提起訴訟，否則運送人
      責任解除。故本件縱認被告應對系爭貨損負責 (假設語氣)，但因本件貨損惟
      一有權請求之人即系爭載貨證券最終合法持有人BANCO SABADELL未於貨損後一
      年內對被告提起訴訟，被告縱有責任亦已解除，亦當不負任何損害賠償之責。
      末者，倘上述抗辯均不為鈞院所採，然系爭載貨證券上僅計明貨物重量三千八
      百六十公斤，依海商法第七十條第二項之規定，被告之責任至多以七千七百二
      十特別提款權為限。
三、證據：提出載貨證卷影本一件為證，並聲請向華南商銀行查詢本件原告託收貸款
    之經過情形。
丙、訴訟參加人漢桅公司陳述略以：
一、按本件被告敦群公司於本件是主張其受委託承運系爭貨物後，再將貨物轉交參加
    人漢桅公司承運。故將本件訴訟告知漢桅公司。惟查，本件貨物事實上是由訴外
    人宜利運通股份有限公司（即Elite Express Co., Ltd下簡稱宜利公司）向原告
    復盛公司攬貨。但後來是由被告敦群公司簽發提單給原告復盛公司，此有原告所
    提出原證五號之訂艙資料為證。而宜利公司攬到此貨後，再自行轉交參加人漢桅
    公司承運。此亦有漢桅公司簽發給宜利公司之提單，以及原告復盛公司發給宜利
    公司之索賠函為證。足證被告敦群公司與參加人漢桅公司之間並無契約關係。今
    因被告敦群公司遭原告復盛公司起訴求償，被告敦群公司復對漢桅公司為告知訴
    訟，因恐被告敦群公司受不利判決，而有使漢桅公司權益受不利影響之虞，因而
    參加訴訟。惟參加人參加訴訟不代表承認漢桅公司與敦群公司間有任何契約關係
    之必要，併此說明。
二、原告依民法第六百六十一條承攬運送之法律關係所為之請求，顯於法無據：原告
    復盛公司將系爭貨物交予被告敦群公司承攬運送後，業經敦群公司簽發原證一號
    之載貨證券予原告。則依民法第六百六十四條之規定，此時應視為敦群公司自己
    運送，其權利義務與運送人相同。換言之，敦全公司與復盛公司間因此項介入之
    擬制規定，已不復存在承攬運送契約關係。按最高法院九十二年度台上字第一一
    二一號判決謂：「按貨物運送契約與承攬運送契約，為不同性質之契約，此觀民
    法第六百二十二條、第六百六十條之規定自明。惟承攬運送人如有民法第六百六
    十三條、第六百六十四條規定之自行運送或視為承攬運送人自己運送之情形時，
    其與委託人相互間之權利義務，應與運送人對託運人之權利義務完全相同。本件
    原判決理由，一方面認為被上訴人係委託上訴人承攬運送貨物，依民法第六百六
    十一條承攬運送人損害賠償責任之規定，上訴人對被上訴人應負賠償責任；一方
    面又認本件糾紛係上訴人（運送人）過失，在未經被上訴人（託運人）之同意及
    指示下，擅將提單及貨物交由第三人，使被上訴人無法取得貨款，被上訴人得依
    運送契約請求上訴人賠償損害云云，不僅理由前後顯有矛盾，且將物品運送契約
    與承攬運送契約，混淆不分，自有可議」（。此外，最高法院八十一年度台上字
    第三０二號判決亦認：「查民法第六百三十二條係有關運送人按時運送義務之規
    定，同法第六百六十一條則為承攬運送人損害賠償責任之規定，兩者適用之對象
    並不相同。原審既已認定被上訴人填發提單於上訴人，依民法第六百六十四條規
    定，視為自己運送，乃竟又交? 互引用民法關於運送人及承攬運送人之前述規定
    ，審認被上訴人責任、義務之有無，殊屬可議」，皆同斯旨。
三、原告持有之系爭載貨證券非經合法背書轉讓，自不得依其主張權利：１、按載貨
    證券持有人須經合法背書取得載貨證券後，方有權本於該載貨證券主張權利。而
    在本件，被告敦群公司所簽發者，為記名指示式之載貨證券，其受貨人欄乃記載
    ：「TO ORDER OF HUA NAN COMMERCIAL BANK LTD.（即：依華南銀行指示）」。
    而華南銀行業於該載貨證券背面以背書指示，應將貨物交由BANCO SABADELL 受
    領。此亦有被證四號背面可資為證。此外，華南銀行覆　鈞院（九十二）華儲字
    第二一九號函亦表明：「復盛公司之出口託收載貨證券確已背書轉讓予BANCO
    SABADELL，載貨證券之權利已轉讓予該行」。則本件有權本於該載貨證券主張權
    利者，應為BANCO SABADELL。２、系爭載貨證券既經華南銀行於其上為記名背書
    （背書人：華南　銀行；被背書人：BANCO SABADELL），則其受讓人即應以背書
    之連續證明載貨證券權利之合法轉讓。惟系爭載貨證券三份正本皆未經BANCO
    SABADELL背書，其形式上背書之連續顯有欠缺。則原告之載貨證券並非自權利人
    處合法受讓，其既非有權利人，自無權依系爭載貨券主張任何權利。
四、本件原告所受貨款不能收回之損失與被告契約之履行無因果關係：按本件原告與
    其買方約定之付款方式為D/A（document against acceptance；承兌交單），此
    有原證二號之商業發票為證。此為國際貿易典型的「單證買賣」模式。而所謂
    D/A，是指「在跟單託收，委託人（出口商）委託銀行辦理託收時，指示銀行只
    要付款人（進口商）對財務單據（financial paper）承兌，即可將商業單據（
    commercial documents）交付付款人託收。此種託收所用的財務單據通常為遠期
    匯票（usance draft），進口商只要向銀行辦妥匯票承兌手續，即可領取商業單
    證提貨，並可獲得資金融通。在本件，原告自承其已將系爭載貨證券連同裝貨明
    細、發票等單據委託銀行向其買方收款，而其買方Hitsa公司於單證到達時，已
    於匯票上承兌，並取得單證辦理提貨。原告既已依約提供貿易單證予其買方
    Hitsa公司，並經買方於匯票上為承兌，依海商法第六十條準用民法第六百二十
    九條之規定，即已將貨物所有權轉讓予其買方，並同時對買方取得一貨款請求權
    ；則其未獲支付票款時，即應本於票據關係及買賣關係向承兌之Hitsa公司請求
    支付貨款。至於買方Hitsa公司則應由當地銀行BANCO　SABADELL將提單依序背書
    ，再由Hitsa公司本於載貨證券關係向相關責任人請求損害賠償，方為正辦。承
    上，原告未能取回貨款，顯係因其買方違反承兌之付款義務且原告迄仍怠於向其
　　買方請求支付票款所致，而與被告履行運送契約之行為，無因果關係。
五、縱認被告敦群公司應負賠償責任，則本件亦應有單位責任限制之適用：海商法第
    七十條第二項規定：「除貨物之性質及價值於裝載前，已經拖運人聲明並註明於
    載貨證券者外、運送人或船舶所有人對於貨物之毀損、滅失，其賠償責任，以每
    件特別提款權六六六‧六七單位或每公斤特別提款權二單位計算所得之金額，兩
    者較高者為限。」查原告於拖運系爭貨物時並未報名貨物之價值，此觀原證一號
    並無貨價之記載自明。因此，縱認被告應負賠償之責，其責任亦以七七二０單位
    特別提款權（SDR）為限，本件貨物重三千八百六十公斤，再以九十一年九月十
    三日美金對SDR匯率為一比一‧三二三六五計算，故其責任應以美金二萬零二百
    十九元為限。
六、證據：提出宜利公司發給復盛公司之訂位資料、漢桅公司發給宜利公司之提單、
    復盛公司發給宜利公司之索賠信函各一件（均為影本）為證。
    理  由
一、被告敦群公司主張承攬運送系爭貨物並簽發載貨證券後，將系爭貨物交參加人漢
    桅公司運送，並於訴訟繫屬中告知參加人，參加人因恐被告受不利判決影響其權
    益，爰聲請為輔助被告參加訴訟，經核與民事訴訟法第五十八條規定相符，應予
    准許。次按依民事訴訟二百四十四條第一項第二款規定，起訴時應表明訴訟標的
    及其原因事實，本件原告起訴時業已表明本件之原因事實，嗣於本院爭點整理後
    ，於九十三年四月十四日言詞辯論時明確表明，本件係依承攬運送及載貨證券有
    人之法律關係向被告請賠償，惟本件被告除承攬運送系爭貨物外，並簽發載貨證
    券，同時本件原告起訴之原因事實又明確表明前開事實，是本院行使闡明權後，
    原告乃確認本件被告應負運送人之責任，惟此乃有關法律適用問題，尚難認原告
    主張適用法律問題業已發生失權效果，應先敘明。同理本件被告及參加人於本院
    爭點整理時，並未明確表明應將海商法上運送人「責任限制」部分納入爭點中，
    並於本院爭點整理後始提出抗辯，而原告亦就有關被告是否可主張責任限制部分
    加以說明，是本院認有關責任限制為法律適用併同損害賠償金額部分，均應予以
    判斷；故被告此部分亦未發生失權效等諸程序上疑義，均先予說明。
二、原告起訴主張略以被告九十一年七月間，承攬運送系爭貨物至西班牙馬得里，並
    於同年八月一日開立載貨證券交給原告，惟系爭貨物同年九月一日運抵西班牙目
    的港，實際受貨人即原告西班牙客戶辦理提貨時，發現系爭貨物遺失，原告乃依
    承攬運送及運送契約等法律關係請求被告賠償系爭貨物損失。原告收受被告交付
    之載貨證券後，即併同其他單據委託華南銀行，轉由西班牙當地銀行向客戶收款
    ，因原告西班牙客戶未能收到貨物，乃於通知原告後，將本件載貨證券及有關單
    據交還原告，從而本件屬空白背書形式，原告自有權依載貨證券之法律關係請求
    被告給付本件金額，又本件二造協議以歐元為損害賠償計算之幣值，則被告主張
    單位責任限制亦無理由。
三、被告則以本件被告為承攬運送人，對有關託運人所負之責任，僅限於與「承攬運
    承攬運送」有關之事項，已盡相當之注意義務，並無任何過失可言，自無庸負損
    害賠償之責。又本件系爭載貨證券上所載之受貨人為華南銀行 (Consignee: TO
    ORDER OF HUA NAN COMMERCIALBANK LTD.)，載貨證券背面亦有華南銀行背書予
    BANCO SABADELL之戳印，是載貨證券業經原告交付予受貨人華南銀行，並再由華
    南銀行背書轉讓予訴外人BANCO SABADELL，而原告持有之載貨證券，未經被背書
    人BANCO SABADELL之背書，不符載貨證券轉讓之法定要件，原告自無從取得載貨
　　證券所表彰之權利，從而原告依載貨證券之法律關係請求被告賠償自無理由。又
  　縱認被告應負賠償責任，被告亦得主張海商法一年除斥期間及單位責任限制，即
    本件被告至多僅以載貨證券上計明之貨物重量三千八百六十公斤，計算被告賠償
    責任以七千七百二十特別提款權為限等語資為抗辯。參加人除抗辯略如被告所述
    外，另陳稱本件原告所受貨款不能收回之損失與被告契約之履行無因果關係，同
    時本件系爭貨物，事實上是由訴外人宜利公司向原告攬貨，後由被告簽發提單給
    原告。而宜利公司攬貨後，再自行轉交參加人漢桅公司承運，故漢桅公司亦簽發
    提單予宜利公司，原告於系爭貨物遺失後，亦發函予宜利公司要求賠償，是件原
    告與參加人間並無何承攬運送或運送之法律關係等語資為抗辯。
四、本院協助二造整理爭點如下：
（一）二造不爭執部分：
　１、被告敦群運通股份有限公司於民國九十一年八月一日承攬運送原告所有冷媒壓
　　　縮機一批至西班牙馬德里，並開立載貨證券號碼EEL020772原本三件交原告收
　　　執，依載貨證券上記載，託運人為原告，受貨人為華南銀行，受通知人（
　　　notify party）則為原告公司在西班牙之客戶，貨櫃號碼為TOLU0000000/40HQ
　　　箱數為五件，貨物明細則為螺旋式冷媒壓縮機，海運運費則為到付，同日裝船
  　　。系爭載貨證券，經原告併同其他單據，委託訴外人華南商業銀行轉囑託西班
　    牙之銀行向實際受貨人即受通知人託收貨款，因受貨人未收到貨物而將前開載
      貨證券及文件輾轉退回原告。
  ２、系爭貨物在西班牙目的港，載貨證券上受通知人（即實際受貨人）未能領到貨
      物並將載貨證券原本三件輾轉退還原告。
  ３、本件系爭貨物發票金額為歐元二三、六０六元，二造同意本件系爭貨物若有發
      生損害情事，願以歐元為計算幣別。
（二）爭執部分：
　１、原告是否依合法背書轉讓持有本件載貨證券？
　２、原告持有之載貨證券上權利是否在「休止」狀態下？
　３、原告是否逾海商法第五十六條規定，在發生貨損一年後始提起本件訴訟求償？
  ４、本件系爭貨物目的港價值為何？
五、法院之判斷：
（一）經查本件系爭載貨證券是由原告併同其他單據交訴外人華南銀行，轉囑託西班
　    牙之銀行向實際受貨人託收貨款，因受貨人未收到貨物而將前開載貨證券及文
      件輾轉退回原告為二造所不爭執之事實；次查系爭載貨證券原告交華南銀行後
      ，由受貨人華南銀行背書予西班牙銀行BANCO SABADELL，此有二造不爭執之載
      貨證券可稽，而華南銀行九十二華儲字第二一九號函覆本院則表示略以：「貴
      院函查本行出口客戶復盛 (股)公司之出口託收載貨證券已如貴院所附影本確
      已背書轉讓於BANCO SABADELL，載貨證券之權利已轉讓該行，敬請查照」，是
      被告抗辯稱系爭載貨證券早已由記名背書方式輾轉讓與訴外人BANCO SABADELL
      ，而原告取得系爭載貨證券又未經BANCO SABADELL背書，本件原告持有之系爭
      載貨證券有背書不連續情事等語，堪足採據，同理原告主張系爭載貨證券有「
      空白背書」情事，自容有誤會。
（二）按載貨證券具有文義性（目的在信賴保護善意載貨證券受讓人）、、物權證券
      性、背書轉讓性、繳回性等特性；但探討載貨證券法律性質時，仍不能不先對
      載貨證券之功能做深入瞭解。載貨證券與海上貿易發展息息相關，最早可溯及
      轉讓之重要文件，再進展至將運送契約之內容記載於載貨證券（提單）上，使
      載貨證券具有另一功能，即運送契約之證明，兼規範運送相關權利義務事項，
      以解決貨運紛爭。惟載貨證券是否等同於運送契約，則須分二種情況論之：
  １、運送人與託運人間：對此二者言，載貨證券並非二者間運送契約唯一且絕對證
      據，蓋依契約法理，運送契約於一方請求託運，另一方接受託運之同時即已成
      立效。載貨證券係於貨物裝船後才由船長或運送人單方面簽發並交付給託運人
      ，該載貨證券記載如有任何問題，由於貨物業已裝船，託運人欲變更載貨證券
      內容之機會亦屬有限，因此其所代表者，僅運送雙方以書面方式確認或證明雙
      方之運送契約而已，而非運送契約之全部。即載貨證券僅能稱為是「運送契約
      之證明」，而或「運送契約之表面證據prima facie evidence」而已，該載貨
      證券之如有與契約不一致之處，仍然以運送契約為準。
　２、運送人與載貨證券受讓人間：載貨證券之受讓人，自不得以託運人與運送人間
　　　之其他約定事項，反駁甚或變更載貨證券之書面記載效力。是依海商法第六十
  　　條準用民法第六百二十七條結果，亦可認為載貨證券簽填發後，運送人與提單
　    持有人間，關於運送事項，依其提單之記載（海商法第六十條第二項亦明文規
      定：以船舶之全部或一部供運送為目的之運送契約另行約簽發載貨證券者，運
  ３、本件被告為承攬運送人同時簽發系爭提單予原告為二造所不爭執，從而依民法
      第六百六十四條規定，視為承攬人自己運送，故本件原告主張二造間為承攬運
      爭貨物之訟爭運送契約關係，係直接存在於託運人與運送人間，並非存在於運
      券證明其與被告間之運送契約存在。從而原告是否依合法背書轉讓持有本件載
      貨證券即與本件訟爭之運送法律關係無直接關連，應併敘明。
（三）再查本件原告將系爭貨物交被告運送，被告乃簽發清潔載貨證券一件交原告收
      ，而載貨證券之受通知人即實際受貨人（即原告在西班牙之客戶）Hitas在系
      爭貨物運抵目的港欲領貨時，發現系爭貨物並未放置在貨櫃中，乃由當地船公
      司通知實際受貨人Hitas公司，並由Hitas公司轉通知原告等事實，業經原告陳
      述明確，並提出載貨證券、通知函各一件，被告對此事實亦不爭執，是自堪信
      為真實。次按運送人或船舶所有人於發航前及發航時，對於貨艙、冷藏室及其
　　　他供載運貨物部分適合於受載、運送與保存之事項，應為必要之注意及措置；
　　　又運送人對於承運貨物之裝載、卸載、搬移、堆存、保管、運送及看守，應為
　　　必要之注意及處置，海商法第六十二條第一項第三款、第六十三條定有明文。
　　　且查關於運送人之責任，只須運送物有喪失、毀損或遲到情事，經託運人或受
  　　貨人證明屬實，而運送人未能證明運送物之喪失、毀損或遲到係因不可抗力，
　    或因運送物之性質，或因託運人或受貨人之過失所致者，則不問其喪失、毀損
      或遲到之原因是否為可歸責於運送人之事由，運送人均應負法律上或契約上之
      責任，最高法院四十九年台上字第七一三號判例足資參照。本件如前述，原告
      所有系爭貨物於委託被告運送中喪失，是原告主張被告應依二造間之承攬運送
      契約（即準用運送契約）規定負損害賠償之責任自有所據。
（四）再查本件系爭貨物「預定」到達目的港之日期為九十一年九月一日，原告之西
      班牙客戶Hitas未領到貨物，即行通知原告，原告於九十一年十二月二十四日
      ，主張被告簽發提單後，系爭貨物不知去向，應應依民法第六百六十一條規定
      負賠償責任，向法院聲請發支付命令，嗣因被告異議，原告依法繳納裁判費用
      後，始開始本件訴訟程序，從而依前述，本件原告起訴並未逾一年之時效期間
      ，被告以已意解釋認原告請求權罹於時效，即無理由。
（五）本件系爭貨物合計裝成五木箱，發票金額為二萬三千六百零六歐元，此有原告
      提出之發票可證；且查依經驗法則及一般國際慣例，貨物出賣至國外目的地之
　　　市價至少包括成本、保險費、運費、關稅、管理費、合理利潤等項，依常情應
　　　高於交易發票金價額，是本件原告主張發票金額即目的地之市價即難認無理由
  　　，且查本件被告西班牙客戶Hitas亦傳真原告證明本件系爭貨物價值在目的地
　　　港價值為二萬三千六百零六歐元，從而原告主張系爭貨物在目的地價值以發票
　　  金額計算即屬有據，應予採信。
（六）按「除貨物之性質及價值於裝載前，已經託運人聲明並註明於載貨證券者外，
      運送人或船舶所有人對於貨物之毀損滅失，其賠償責任，以每件特別提款權六
      六六‧六七單位或每公斤特別提款權二單位計算所得之金額，兩者較高者為限
      。」海商法第七十條第二項定有明文。經查，本件被告開立之載貨證券號碼
      EEL020772上載明系爭貨物為五（木）箱，重量為三千八百六十公斤，並無系
      爭貨物價值之記載，同時本件原告又未能舉證證明將系爭貨物發票交予被告，
      使被告明瞭系爭貨物之價值，從而被告抗辯稱本件有前開「單位責任」條款之
      限制，自有理由。原告主張被告業已對二造間同意以歐元為損害賠償之計價標
      準，即認被告無提出單位責任之抗辯云云，自無理由。次按「前項所稱件數，
      係指貨物託運之包裝單位。其以貨櫃、墊板或其他方式併裝運送者，應以載貨
　　　證券所載其內之包裝單位為件數。」海商法第七十條第三項有明文規定。本件
　　　系爭貨物如前述計五箱總重三千八百六十公斤，依上述規定應以每公斤特別提
  　　款權二單位計算價值較高，總計為（3860X2=7720）七千七百二十單位特別提
      款權（SDR），依據國際貨幣基金組織網站記錄，以九十一年九月二日（九月
      一日休假日無兌換紀錄可稽，故以次一日之兌換紀錄為準）SDR對歐元之兌換
      率為每單位特別提款權折合歐元一點三四三九六（計算之小數點後四位為一點
      三四四０），據此被告應給付原告一萬零三百七十五點六八歐元（1.344X7720
      =10375.68）。
（七）綜上所述，本件系爭貨物喪失，既可歸責於被告，則原告依二造間運送契約及
      民法第六百六十三條準用第六百三十四條規定請求被告賠償其所受損害，即屬
      有據。又本件被告為海運運送人主張海商法上前開單位責任限制之抗辯，亦屬
      於法有據，經計算後，認原告請求之金額在歐元一萬零三百七十五點六八歐元
      範圍內為有理由，逾此部分之請求即無理由，應予駁回。又本件事證己明，二
      造其餘攻擊防禦方法核與判斷結果無涉，爰不一一審酌。
七、假執行之宣告：本件被告應給付原告之金額經換算未逾新台幣五十萬元，依民事
    訴訟法第三百八十九條第一項第五款規定，法院應依職權宣告假執行，又被告陳
    明願供擔保，請求宣告免為假執行，經核並無不合，茲酌定相當之擔保金額，予
    以准許；至原告敗訴部分，其假執行之聲請亦失所依據，應併予駁回。
八、結論：本件原告之訴為一部有理由，一部無理由，依民事訴訟法第七十九條、第
    三百八十九條第一項第五款、第三百九十二條第二項判決如主文。
中　　　華　　　民　　　國　　九十三　　年　　　四　　　月　　二十八　　日
　　　　　                    民事第四庭  法  官    洪遠亮
正本係照原本作成
如對本判決上訴，須於判決送達後廿日內向本院提出上訴狀
中　　　華　　　民　　　國　　九十三　　年　　　四　　　月　　二十八　　日
                                          書記官    柯金珠
